【裁判字號】    90,簡上,18
【裁判日期】    900918
【裁判案由】    確認本票債權不存在
【裁判全文】
臺灣桃園地方法院民事判決    九十年度簡上字第一八號
    上  訴  人  甲○○
                乙○○
    被上訴人    丙○○
右當事人間請求確認本票債權不存在事件，上訴人對於中華民國八十九年十二月二十
日臺灣桃園地方法院中壢簡易庭八十九年度壢簡字第五六五號第一審判決提起上訴，
本院判決如左：
    主  文
上訴駁回。
第二審訴訟費用由上訴人負擔。
    事  實
甲、上訴人方面：
一、聲明：求為判決：(一)原判決廢棄。(二)右廢棄部分，確認被告持有原告等所簽發如
    附表一所示之本票債權不存在。(三)第一、二審訴訟費用由被告負擔。
二、陳述：除與原判決記載相同者，茲引用之外，補稱：
（一）上訴人與黃珍珠之間有多少債權債務關係，應為新台幣（下同）壹仟壹佰捌拾
      肆萬伍仟元，此業經被上訴人提出上訴人甲○○曾收受黃珍珠自八十六年八月
      份至八十七年七月份共交付壹仟壹佰捌拾肆萬伍仟元之收據為證，因其上筆跡
      乃黃珍珠者，足證上訴人向黃珍珠所借支總共為上開金額，此由借支之期間橫
      跨上訴人抵押黃珍珠及被上訴人之二項抵押權所設定之時間可茲證明。
（二）系爭債權因上訴人以訴外人鄭國琳所給付之票據代償，是本件本票債權業已因
      清償而消滅。
（三）查被上訴人所提出之本票其發票日及到期日均在上開二項抵押權存續期間，在
      上訴人以鄭國琳所交付之價金玖佰拾萬元給付黃珍珠後，上開借款金額應扣除
      掉已清償玖佰伍拾萬，否則清償何益？復以證人鄭國琳曾證述渠所購之土地其
      上黃珍珠之抵押權債權僅三百餘萬，是益證鄭國琳所交付之玖佰伍拾萬，當中
      有六佰萬之金額係用清償本筆之抵押權所擔保之債權額，此由黃珍珠於二筆土
      地所設定之抵押權乃本金最高限額，及被上訴人僅能提出壹仟壹佰多萬之收據
      尤然。
（四）又本件系爭票據債權，依被上訴人所提出收據，可證上訴人實際上僅拿到伍佰
      柒拾陸萬元，是上訴人以另筆土地賣價所得餘款陸佰萬清償綽綽有餘，足以證
      明系爭票據債權業已清償。
三、證據：除援用第一審所提證據外，並聲請訊問證人張文政。
乙、被上訴人方面：
一、聲明：求為判決：駁回上訴。
二、陳述：除與原判決記載相同者，茲引用之外，補稱：
（一）被上訴人並絕非如上訴人所言只為訴外人黃珍珠之人頭，而為真正借款人，且
      上訴人確有自被上訴人處借到借款。蓋在原審時，被上訴人即已提出上訴人手
      書之借款單據為證，單據上記載之金額及日期即分別為上訴人向被上訴人借款
      後依事實所記，甚且上訴人就被上訴人所提單據上之簽名亦不否認為真正，則
      依民事訴訟法第三百五十八條：「私文書經本人或其代理人簽名、蓋章或按指
      印或有法院或公證人之認證，推定為真正」，則就該證據之真正當無庸再疑。
      依法即應認定上訴人確有於上開期日自被上訴人處借得金錢。然上訴人竟仍否
      認，指被上訴人只為訴外人黃珍珠之人頭，否認與被上訴人間有任何票據原因
      關係，甚至要求被上訴人再就此票據原因關係負舉證之責，殊無理由。又倘再
      上訴人與被上訴人間並無關係，並未收到任何被上訴人任何借款，則為何上訴
      人要兩次辦理抵押權予被上訴人，甚至在第二次辦理抵押權設定時，復將擔保
      債權之抵押權提高至新台幣貳仟萬元，故上訴人稱並未自被上訴人處借到借款
      云云，亦無可採。
（二）上訴人又以系爭票據之本金借權已因上訴人清償而消滅，並舉證人鄭國琳之供
      詞為證，然證人鄭國琳之證詞，既經原審查證，認證人鄭某之證詞僅可證明其
      中三百五十萬元係為塗銷烏樹林段土地抵押權及地上權，至於另六百萬元則為
      清償上訴人甲○○欠黃珍珠另筆債務，但究否用於清償本件系爭票款，則未能
      證明。則上訴人指業已清償云云，殊值懷疑。此外，據上述鄭國琳清償債務之
      時間為八十七年四月二十八日，故如真如上訴人所言，該款項係用以償還系爭
      票據款項，則為何上訴人不將原設定壹仟貳佰萬元之抵押權設定用以塗消，反
      又在同年月三十日將金額復提高至新台幣貳仟萬元。甚且，在日後又再開出利
      息支票，故由此皆可見兩造間確仍存有票款債務未償，上訴人主張業已清償，
      因與事理不合，前後矛盾，自不足採。
丙、本院依職權調閱本院八十九年度票字第七七九號卷。
    理  由
一、本件上訴人起訴主張上訴人於民國（下同）八十六年間向訴外人黃珍珠借款九百
    萬元，並無向被上訴人借款，縱然被上訴人透過訴外人黃珍珠借款予上訴人，然
    當時雖言明借款九百萬元，然實僅取得五百七十六萬元，其餘部分為預扣利息，
    且此項借款，業經上訴人透過訴外人鄭國琳償還，因此上訴人積欠被上訴人之債
    務業已清償完畢，故被上訴人持有擔保系爭債務之本票債權顯已存在，故提起確
    認本票債權不存在之判決。被上訴人則以上訴人確實有向被上訴人借款，而本票
    所擔保之債權尚未清償，如果已經清償完畢，則為何本票沒有交還，抵押金額並
    提高，故上訴人之借款既未清償，則本票所擔保之債權顯然存在等語，資為抗辯
    。
二、經查：
（一）上訴人主張伊係向訴外人黃珍珠借款，被上訴人僅係黃珍珠之人頭乙節，為被
      上訴人所否認，上訴人亦不能舉證以實其說。被上訴人辯稱伊始為系爭借貸關
      係之真正借款人（貸與人），業據提出上訴人所不爭執之借據二紙、及系爭本
      票八紙，且針對本件借貸所辦理之抵押權設定契約書，抵押權人亦係被上訴人
      ，足認被上訴人所辯可採，應認兩造間確有系爭借貸關係。又系爭本票八紙，
      確係上訴人所共同簽發並交付被上訴人之姊黃珍珠，為上訴人於原審或本院言
      詞辯論中或上訴人所提書狀中不加否認，是系爭本票均為真正，應無疑義。準
      此，系爭本票既為真正，復為被上訴人持有聲請本票准許強制執行，該系爭本
      票所表彰支票款是否已經清償而不存在，上訴人就此有利於己之事實，自應負
      舉證責任以實其說，不因本件形式上為消極確認之訴而有所差別。
（二）按上訴人主張系爭本票票款已經清償，無非以附表一編號１、２共九百萬元，
      實際上上訴人甲○○僅取得五百七十六萬元，於鄭國琳買受其他土地，已經代
      償六百萬元，另附表編號３至８每張本票七十四萬，是利息票，為黃珍珠以利
      息三分之高利貸趁原告輕率、無經驗之時刻而取得為其主要主張。惟被上訴人
      已完全否認，且辯稱其根本未取得上訴人所清償之金錢。按證人鄭國琳於原審
      結證陳稱：伊確有以伊妻黃玉美向上訴人甲○○買受桃園縣龍潭鄉○○○段一
      ０三之六地號等二十六筆，並與黃珍珠簽立協議書，其中為地主代償一千五百
      萬元之貸款、增值稅款二百八十餘萬元、欠稅一百五十萬元、交予黃珍珠三紙
      支票共九百五十萬元已兌現給黃珍珠之九百五十萬元其中之三百餘萬元，是要
      塗銷烏樹林段一０三之六地號等二十六筆之所設定抵押權權值三百萬元（按設
      定為一千二百萬元）及地上權權值三十萬元，其餘六百多萬元，即係代償上訴
      人之債務，但究竟要清償那一筆上訴人所欠之債務，伊並不清楚，只是黃珍珠
      原說只要三百萬就可以塗銷烏樹林段之抵押權，後來又說要九百五十萬元，伊
      買受之土地及欲塗銷抵押權、地上權者為上開烏樹林段之標的，並未含有中壢
      市○○段興南小段一九五之二地號土地等語（見原審八十九年八月七日、十月
      二日之筆錄），依證人所述，確實因向甲○○以購買土地之便為之代償九百五
      十萬元予黃珍珠，其中三百五十萬係為塗銷烏樹林段土地上所設定抵押權及地
      上權之權值，另六百萬則為清償甲○○欠黃珍珠之別筆債務，但究係何種債務
      鄭國琳亦屢稱實不知悉，是此，僅能證明甲○○因鄭國琳買受土地有為其清償
      六百萬元之債務，但是否為本件系爭本票之票款，則未能證明。至於上訴人亦
      屢次陳稱，上訴人甲○○與黃珍珠之間尚另有合夥關係（見原審八十九年九月
      六日、十一月六日筆錄），是甲○○與黃珍珠之間除其主張系爭本票之票款債
      務外，是否另有其他債權債務關係，則無可查，依此，證人鄭國琳所稱黃珍珠
      說要九百五十萬元才足清償，其中六百萬元是否即指系爭本票票款，尤非無疑
      。
（三）據被上訴人提出之上訴人甲○○簽署收據二紙（即被證一），其上所載之借貸
      金額已達一千一百八十四萬五千元，經原審提示予上訴人甲○○辨認，其坦承
      該收據之形式及內容均為真正，似此，上訴人屢屢主張其只收取到借款五百七
      十六萬元，但僅以收據所載，兩者相差即達六百零八萬五千元，更遑論收據所
      載借款所產生之利息債權，況且上訴人借款時曾於八十六年八月十日立約提供
      桃園縣中壢市○○段興南小段一九五之二地號土地應有部分二八八０分之二四
      ０設定本金最高限額抵押權一千二百萬元予被上訴人（登記日期為八十六年九
      月二日，上訴人甲○○另於八十六年二月四日提供前開烏樹林段土地二十六筆
      設定抵押權一千二百萬元予黃珍珠）有被上訴人提出之他項權利證明書、土地
      抵押權設定契約書等件為證，上訴人就此亦不否認之，另經證人即代書胡金蘭
      到院證稱，該抵押權是黃珍珠與上訴人父子一同至其辦公室請求辦理，黃珍珠
      係拿丙○○（即被上訴人）之資料要其辦理，但他們之間有何債權債務之關係
      其不清楚，也沒有見到系爭本票等語（見原審八十九年九月六日筆錄），似此
      ，上訴人應於八十六年八、九月間即知被上訴人其人，而所謂最高限額抵押權
      所擔保之債權，於擔保期間內被擔保之債權係屬流動不定，依被上訴人提出之
      上開收據，在八十六年八月二十日至十月三十日期間上訴人甲○○所借得款項
      幾達六百七十萬，其餘款項則為八十七年四月三十日至七月十四日所借得，准
      此，上訴人主張其僅取得五百七十六萬元，是否可資採信，誠非無疑；又依證
      人鄭國琳前述，其為上訴人甲○○代償之九百五十萬元，於八十七年四月二十
      八日即已兌現，若上訴人甲○○明知其事，是否應將系爭本票（至少附表一編
      號１、２）請求黃珍珠還回，若無法取回，至少亦得請黃珍珠開立收據或記明
      何筆債務已清償，上訴人就此均未為之，卻以鄭國琳所代償之九百五十萬元即
      為清償本件系爭票據，而僅以三百五十萬元卻在抵押權權所擔保之債權未決算
      前即得塗銷一千二百萬元之抵押權、三十萬元權值之地上權，亦屬令人匪夷所
      思，故證人鄭國琳前亦證稱，究係代償何筆債務其實不清楚，上訴人據此主張
      亦屬推論；抑且，果有上訴人主張鄭國琳代償系爭本票票款債務情事，則就有
      關上開興南段土地亦應要求一併塗銷抵押權之設立登記為是，但證人鄭國琳前
      述，從未提及該興南段之土地，與黃珍珠之協議書中亦未載有興南段之土地塗
      銷情事，甚且於八十七年四月三十日上訴人與黃珍珠立約反將該興南段土地抵
      押權一千二百萬元變更為二千萬元，於八十七年四月二十八日黃珍珠既然已經
      取得九百五十萬元之代償款，就上訴人主張而言，係已經未欠系爭本票票款，
      縱然尚有其他欠款，亦為總債務之減少而非增加，何以需再為抵押權權利價值
      之增加變更登記。
（四）再者附表一編號３至８之本票，上訴人主張均為利息票，果爾，上訴人主張同
      表編號１、２之借款本金本票均已由鄭國琳代償完畢，何以於清償後之半年即
      八十七年十月三十一日再簽發票據六紙用資抵息；此外，息票每張金額均為七
      十四萬元，且每張均表彰二個月份之利息，衡諸常情，一般民間借貸年息百分
      之三十，其所表彰之本金債權則為一千四百八十萬元（如月息百分之三十，則
      上訴人借款九百萬元之時，豈可能如上訴人主張僅扣款三百二十四萬元），故
      上訴人於簽發息票之時，所表彰之本金債權已達一千四百八十萬元，而非如上
      訴人所陳述業已清償完畢。
（五）上訴人又主張黃珍珠為放高利貸之人，被上訴人為黃珍珠之人頭，上訴人係因
      輕率、急迫、無經驗人云云，經原審訊問上訴人與黃珍珠之間有多少債權債務
      關係，上訴人亦答稱不知，但與黃珍珠之間另有合夥關係，既有合夥生意上之
      往來，如何謂黃女係放高利貸之人，且證人鄭國琳亦稱黃女是作石材生意，黃
      女究為如何放高利貸，如何利用被上訴人為人頭訛詐其錢財，實均未舉證以實
      其說，又依被上訴人辯以上訴人之一為營建商、其一曾為銀行職員，設定抵押
      權亦係委由代書辦理，似此，其等與黃珍珠往來究竟如何無經驗、有何輕率之
      舉，或有何受黃珍珠之脅迫，或於困窘情境中受有急迫之情形，僅空言主張，
      無從採信。
      綜上所述，上訴人確實有向被上訴人借得系爭本票所表彰之本金債權，然就其
      有利之清償事實，既然無法舉證證明以實其說，則附表所示之息票債權亦屬存
      在，從而上訴人主張附表所示之本票債權不存在，顯無理由。
三、綜上所述，本件上訴人主張附表所示之本票債權不存在為不足採，被上訴人抗辯
    上訴人尚未清償借款尚屬可信。是則上訴人主張被上訴人所持有之本票債權業已
    清償完畢，故本票債權不存在，自屬無據，為無理由，不應准許。原審為上訴人
    敗訴之判決，及駁回其假執行之聲請，並無不合。上訴意旨指摘原判決不當，求
    予廢棄改判，為無理由，應予駁回。
四、本件事證明確，兩造其餘攻擊防禦方法及舉證，核與判決之基礎無影響，毋庸一
    一論列，併此敘明。
據上論結，本件上訴為無理由，依民事訴訟法第四百三十六條之一第三項、第四百四
十九條第一項、第七十八條，判決如主文。
中      華      民      國    九十      年      九      月      十八    日
                                    臺灣桃園地方法院民事第一庭
~B審判長法官   陳世宗
        法官  許炎灶
        法官  張益銘
右正本證明與原本無異
不得上訴
中      華      民      國    九十      年      九      月      十八    日
~B      法院書記官  卓清和


司法院資訊處製作；財團法人民間司法改革基金會備份。
